【裁判字號】    88,上,438
【裁判日期】    890328
【裁判案由】    侵權行為損害賠償
【裁判全文】
臺灣高等法院高雄分院民事判決  八十八年度上字第四三八號
      上  訴  人      甲○○
      被 上 訴 人     丙○.
                      戊○○
                      丁○○
      兼右訴訟代理人  乙○○
      被上訴人        己○○○.
右當事人間侵權行為損害賠償事件，上訴人對於中華民國八十八年九月二十一日臺灣
屏東地方法院八十八年訴字第四五二號第一審判決提起上訴，本院判決如左：
      主      文
原判決關於(一)命上訴人給付被上訴人己○○○部分，(二)命上訴人給付被上訴人乙○○
超過新台幣肆拾陸萬零捌佰陸拾肆元部分，(三)命上訴人給付被上訴人戊○○、丁○○
、丙○○各超過新台幣貳拾萬元部分及各該部分假執行之宣告暨訴訟費用之裁判均廢
棄。
右廢棄部分，被上訴人在第一審之訴及假執行之聲請均駁回。
第一、二審訴訟費用由被上訴人負擔四分之一，餘由上訴人負擔。
原判決第三項所命供擔保金額被上訴人乙○○部分減為新台幣拾伍萬元，被上訴人丙
○○、戊○○、丁○○部分減為柒萬元。
      事      實
甲、上訴人方面：
一、聲明：求為判決：(一)原判決廢棄。(二)右開廢棄部分，被上訴人在第一審之訴及假
    執行之聲請均駁回。(三)第一、二審訴訟費用由被上訴人負擔。
二、陳述：除引用原判決書之記載外，補稱：
  (一)被上訴人己○○○本人並未起訴，亦未授權其餘被上訴人起訴，則關於己○○○
    請求給付部分，自屬起訴不合法，原審予以准許，尚非適法。
  (二)並非故意殺害被上訴人之被繼承人廖本溪，純屬意外，且刑事部分已遭判決徒刑
    十三年，家中有三名子女就學中，均賴伊打零工維生，喪葬費及醫藥費部分由被
    上訴人乙○○支出雖不爭執，亦願賠償，然被上訴人所請求之慰撫金過高，經濟
    能力不堪賠償。
三、除引用原審立證方法外，補提：廖本溪相驗屍體證明書影本一紙為證。
乙、被上訴人丙○○、戊○○、丁○○、乙○○方面：
一、聲明：求為判決：上訴駁回。
二、陳述：除引用原判決書之記載外，補稱：
  (一)被上訴人己○○○因精神疾病已失蹤多年，乙○○未經她本人授權幫她起訴，起
    訴狀關於己○○○之印章是乙○○未經她授權蓋用。
  (二)上訴人殺害彼等父親，彼等所請求之喪葬、醫藥費用及慰撫金僅新台幣（下同）
    一百餘萬元，並無過高情事。
三、證據：引用原審立證方法。
丙、本院依職權調取本院八十八年度上訴字第一一四０號甲○○殺人等刑事一、二審
    及偵查案卷暨向財政部台灣省南區國稅局屏東縣分局函取兩造歸戶財產查詢清單
    。
      理      由
甲、關於被上訴人己○○○部分：
一、按，當事人之真偽，法院應依職權調查，如冒用他人姓名或本無其人而捏造姓名
    提起訴訟者，應以其訴為不合法而駁回之（最高法院二十八年度上字第一六四四
    號判例參照）。
二、查，被上訴人己○○○早因精神疾病失蹤多年，本件係被上訴人乙○○未經取得
    己○○○授權，逕以其名義起訴，起訴狀關於被上訴人己○○○之印章係乙○○
    未經其授權蓋用之事實，業據被上訴人乙○○於本院準備程序自認在卷；揆諸上
    開判例意旨，己○○○本人本無訴訟之意思及行為，此部分既係被上訴人乙○○
    擅自以己○○○名義起訴，自非合法，應予駁回；乃原審未予詳查，遽予准許，
    自有未洽，上訴意旨指摘原判決此部分不當，求予廢棄改判，為有理由，爰不經
    言詞辯論程序，由本院連同假執行宣告部分予以廢棄，並駁回被上訴人己○○○
    此部分在第一審之訴及假執行之聲請。
乙、關於被上訴人乙○○、丙○○、戊○○、丁○○部分：
一、本件被上訴人乙○○、丙○○、戊○○、丁○○主張：渠等父親廖本溪前與上訴
    人間因土地糾紛向不和睦，民國八十七年四月三日十二時三十分許，上訴人攜帶
    照相機至屏東縣九如鄉○○村○○路二十三之五號廖本溪住處，拍攝廖本溪所主
    持之神壇違章建築，兩人因之起爭執而互毆，廖本溪因不敵而奔逃入其神壇內，
    並由神壇服務台取出長約一尺長之刀刃擬行自保，上訴人則自後追來，拾起置於
    服務台前之二尺長鐵管一支，併先前所持之三角鐵，基於殺人之犯意，朝廖本溪
    頭部要害亂打，致廖本溪頭部外傷併顱骨骨折、右側硬腦膜上血腫、顏面撕裂傷
    、左手撕裂傷及頭皮撕裂傷倒於血泊中，經送醫急救，終因頭部外傷導致顱內出
    血及腦水腫，延至同年月十一日十三時許不治死亡，渠等均為廖本溪之繼承人，
    因遭父喪，精神上痛苦難以言喻，各受有四十萬元慰撫金之損害，另乙○○為上
    訴人之侵權行為支出廖本溪之醫藥費及喪葬費（扣除上訴人先前給付十萬元）計
    二十六萬零八百六十四元，爰依侵權行為法則及繼承關係請求上訴人給付乙○○
    六十六萬零八百六十四元、給付丙○○、戊○○、丁○○各四十萬元，及均加付
    法定遲延利息。
二、上訴人則以係受廖本溪持石頭及三角鐵毆打，復持約一尺長之刀刃朝伊猛刺，伊
    為求保命，始於神壇服務台前拾起長約二尺長之鐵管抵擋而意外傷到廖本溪頭部
    ，致其受傷，但其傷勢本不致死亡，係因被上訴人乙○○數度阻撓伊探視並堅持
    不願和解，致廖本溪情緒激動病情惡化，故廖本溪之死亡係受其子忤逆，與伊之
    行為無關，惟伊願賠償乙○○所支出之醫藥費與喪葬費，但被上訴人所要求之慰
    撫金過高，伊無力賠償等語資為抗辯。
三、被上訴人主張之前開彼等被繼承人受上訴人殺害死亡事實，業據提出戶籍謄本及
    原審法院八十七年重訴字第七號刑事判決為證，並經本院調取上開刑事偵審卷宗
    核審閱屬實，並有本院八十八年上訴字第一一四０號刑事判決附卷足佐；上訴人
    對與廖本溪發生爭執致其受傷送醫住院後不治死亡之事實亦不爭執，雖以前開情
    詞置辯；然查：
  (1)被害人廖本溪係因外力造成頭部外傷導致顱內出血及腦水腫死亡，業經台灣屏東
    地方法院檢察署檢察官督同法醫師相驗、解剖屍體無誤，有勘驗筆錄、驗斷書、
    相驗屍體証明書及法務部法醫研究所（８７）法醫所醫鑑字第０三六五號鑑定書
    各乙份、命案相關證物鑑驗報告乙份、現場平面圖一紙及相片五十一幀暨扣得之
    角鐵、圓型鐵管各一支在案可資佐証（均附刑事偵查卷），參以案發時廖本溪係
    為六十餘歲老翁，上訴人則為四十五歲壯年人，而上訴人於廖本溪逃往內室之際
    ，猶不罷手持角鐵及圓型鐵管等兇器追打，並朝其致命之頭部要害毆擊，使其頭
    部受有頭部外傷併顱骨骨折及右側硬腦膜上血腫之傷害，有高雄醫學院附設中和
    紀念醫院甲種診斷証明書乙份在案可明，查，頭部為人體脆弱致命部位，亦為眾
    所週知之事，依廖本溪頭部傷勢以觀，足徵上訴人用力之猛、殺意之堅，是其所
    為無殺人犯意及為自衛傷人等辯詞，顯係卸責之詞，應無足採。
  (2)次查，被害人廖本溪之死因為外力造成頭部外傷導致顱內出血及腦水腫死亡一節
    ，有前述法務部法醫鑑定書可考，是即便廖本溪受傷住院後，情況一度好轉且有
    斥責其子致情緒激動之事，然其死亡之直接原因仍為外力造成頭部外傷所致，上
    訴人辯稱其行為與被害人之死亡結果間，已因外力介入而使因果關係中斷等語，
    亦無可取。應認被上訴人等人之主張為實在。
四、上訴人不法侵害被害人廖本溪之生命，既足認定，對於被上訴人等人因而所受之
    損害，自應負賠償責任。茲就被上訴人等人請求賠償費用，應否准許，分述如下
    ：
  (一)醫療費用部分：
    被上訴人乙○○主張其為廖本溪受傷後住院支出醫療費用共計十五萬零二百十四
    元，業據提出其真正為上訴人所不爭之醫療費用收據七件為憑，且上訴人對此部
    分費用亦表示願意給付，被上訴人乙○○此部分請求，自屬有據，應予准許。
  (二)喪葬費用部分：
    被上訴人乙○○主張為廖本溪死亡，共支出喪葬費用二十一萬零六百五十元，業
    據其提出上訴人所不爭執之屏儔殯儀社火葬明細表、收據各一件為憑，其中十萬
    元，上訴人已先為給付，另上訴人對其餘十一萬零六百五十元部分，亦表願意給
    付，被上訴人乙○○此部分請求，自亦有據，應予准許。
  (三)精神慰籍金部分：
    查被上訴人乙○○、丙○○、戊○○、丁○○四人為廖本溪之子，因廖本溪之死
    ，自感莫大痛苦，請求上訴人賠償非財產上損害，洵屬有據。經查，被上訴人乙
    ○○係高工畢業、三十七歲未婚、目前無業、有汽車一部，丙○○高工畢業、三
    十六歲未婚、在鎖匙工廠工作、月入二萬四千元、戊○○中正理工學院畢業、三
    十五歲未婚、在工廠工作、月入二萬三千元、丁○○高工畢業、三十三歲未婚、
    經商、月入二萬餘元、有汽車一部；上訴人初中畢業、已婚有四名子女、三名子
    女就學及需扶養母親、打零工、月入一萬餘元、有六筆土地、二筆建物等情，業
    經兩造陳明在卷，且經本院向財政部台灣省南區國稅局屏東縣分局函取兩造歸戶
    財產查詢清單附卷足考。本院斟酌兩造之身分、地位、經濟能力、被害人年事已
    高及被上訴人四人所受痛苦程度等一切情狀，認被上訴人每人請求上訴人賠償二
    十萬元，核屬適當，應予准許。
五、綜上所述，被上訴人本於侵權行為法則及繼承關係，所得請求賠償數額，就乙○
    ○部分為四十六萬零八百六十四元，丙○○、戊○○、丁○○部分各為二十萬元
    ；被上訴人在上開範圍內之請求，洵屬正當，應予准許；至逾此部分之請求，尚
    屬無據，應予駁回。原審就超過上開應准許部分，為上訴人敗訴之判決，並為假
    執行之宣告，自有未洽，上訴意旨就此部分指摘原判決不當，求予廢棄改判，為
    有理由。至於上開應准許部分，原審判命上訴人給付，並為假執行之宣告，核無
    違誤，上訴論旨，就此部分，仍執陳詞，指摘原判決不當，求予廢棄，為無理由
    ，應駁回其上訴。又本件被上訴人乙○○、丙○○、戊○○、丁○○所得請求之
    數額既經部分廢棄改判，原審所命假執行之擔保金額即應予酌減如主文第四項所
    示。
六、據上論結：本件上訴為一部有理由，一部無理由，依民事訴訟法第四百五十三條
    、四百五十條、第四百四十九條第一項、第七十九條但書、第八十五條第一項前
    段，判決如主文。
中      華      民      國    八十九    年      三      月    二十八    日
                                      臺灣高等法院高雄分院民事第四庭
~B1審判長法官  王錦村
~B2法      官  曾錦昌
~B3法      官  江幸垠
右為正本係照原本作成。
如對本判決上訴，須於判決送達後廿日內向本院提出上訴狀，其未表明上訴理由者，
應於上訴後廿日內向本院提出上訴理由書。
中      華      民      國    八十九    年      三      月    二十九    日
~B法院書記官  張明賢
                                                                        Ｋ


司法院資訊處製作；財團法人民間司法改革基金會備份。
